【裁判字號】    95,家抗,70
【裁判日期】    951229
【裁判案由】    指定遺產管理人
【裁判全文】
臺灣臺北地方法院民事裁定              95年度家抗字第70號
抗  告  人  財政部國有財產局台灣北區辦事處
法定代理人  丙○○
相  對  人  通用商業資融國際股份有限公司
法定代理人  甲○○○
上列抗告人因相對人聲請指定被繼承人乙○○遺產管理人事件，
抗告人對於民國95年8 月18日本院所為之裁定提起抗告，本院裁
定如下：
    主  文
抗告駁回。
抗告費用由抗告人負擔。
    理  由
一、抗告意旨略以：被繼承人乙○○於民國93年1 月22日死亡，
    經相對人以吳君向其借貸新台幣 (下同)372 萬 元至今尚餘
    本金271 萬7573元及利息、遲延利息等逾期未還，其繼承人
    均已拋棄繼承，且親屬會議未於1 個月內選定遺產管理人為
    由，聲請原審指定遺產管理人，經原審裁定指定抗告人為乙
    ○○之遺產管理人。惟查吳君原向泛亞商業銀行借款，嗣因
    該行將該借款列入不良債權後，將該債權轉讓與相對人，以
    一6 、70歲老者何需借此鉅款，應可推斷係其繼承人使用，
    且渠等知悉以拋棄繼承方式規避債務，且卷內相對人並無查
    報吳君遺有任何財產，依經驗法則推斷，其合法繼承人與乙
    ○○間血緣至親，卻無人願意依法承受繼承權，負擔其繼承
    之責任，顯見乙○○之遺債大於遺產。又渠等雖已拋棄繼承
    權，惟就法律或事實均無礙其擔任被繼承人乙○○之遺產管
    理人乙職，且乙○○係渠等至親，難謂無協助清理債務、追
    索債權之道義責任，在利害關係人之聯絡及協調，就情理而
    言，亦較抗告人為易，故原審應由乙○○之法定繼承人中指
    定遺產管理人為宜。又抗告人係一公務機關，依國有財產法
    規定綜理國產事務，執行事務之預算為全國人民納稅所得。
    相對人以債權未獲清償遽以指定抗告人代為處理私人債務，
    無異使公器淪為私用，以全國人民納稅所得支出個人私務之
    用，顯損及全民利益，影響抗告人常態業務之推行，令國庫
    遭受權利之侵害，實不符社會公平原則。退步言，縱其繼承
    人拋棄繼承，難謂無協助清理債務、追索債權之道義責任，
    況吳君既無遺產則無指定遺產管理人之必要，為避免行政程
    序之浪費，爰於法定期間內提起抗告，聲請廢棄原裁定。
二、按繼承開始時，繼承人之有無不明者，由親屬會議於1 個月
    內選定遺產管理人，並將繼承開始及選定遺產管理人之事由
    ，向法院報明；親屬會議依前條規定為報明後，法院應依公
    示催告程序，定6 個月以上之期限，公告繼承人，命其於期
    限內承認繼承；又無親屬會議或親屬會議未於前條所定期限
    內選定遺產管理人者，利害關係人或檢察官，得聲請法院選
    任遺產管理人，並由法院依前項規定為公示催告，民法第11
    77條、第1178條分別定有明文。
三、經查，相對人於原審主張被繼承人乙○○於89年9 月1 日向
    相對人借款372 萬元，至今尚餘本金2,717,573 元及利息、
    遲延利息等迄今未繳付，惟乙○○已於93年1 月22日死亡，
    其繼承人均向法院聲明拋棄繼承，故被繼承人之遺產已無人
    為承認之繼承，其親屬會議亦未於1 個月內選定遺產管理人
    ，並提出本院家事法庭函、被繼承人抵押借款約定書、存證
    信函為證，經核相符。是相對人主張為被繼承人乙○○之債
    權人，其各順位法定繼承人均已拋棄繼承權，而親屬會議未
    於一個月內選定遺產管理人，並基於利害關係人身分依民法
    第1178條第2 項規定，聲請本院指定被繼承人乙○○之遺產
    管理人，自屬有據。
四、次民法第1177條之立法理由遺產管理人之指定，旨在維護公
    益及被繼承人債權人之利益，顯非以遺產管理人管理遺產是
    否有實質利益為考量，參以非訟事件法第149 條第3 項規定
    ，法院所選任之遺產管理人得由自然人、公務機關任之，本
    條規定之修法理由為無人承認繼承之遺產清理完畢後，如有
    賸餘，應歸屬國庫，而國有財產向由公務機關擔任管理人，
    故除自然人外，亦得選任適當之公務機關任之。原審審酌被
    繼承人乙○○確無繼承人，最後遺產終將歸國庫所有，並考
    量抗告人管理遺產客觀公正之便利性及地緣關係，指定抗告
    人為被繼承人乙○○之遺產管理人，且為承認繼承之公示催
    告，即屬正當。抗告意旨指摘原裁定不當，求予廢棄改判，
    為無理由，應予駁回。
五、據上結論，本件抗告為無理由，爰裁定如主文。
中    華    民    國    95    年    12    月    29    日
                  家事法庭審判長法  官  俞慧君
                                法  官  徐麗瑩
                                法  官  李慈惠
以上正本係照原本作成。
本裁定除以適用法規顯有錯誤為理由，並經本院許可外，不得再
抗告。
如提起再抗告，應於收受送達後10日內向本院提出再抗告狀，應
同時表明再抗告理由，且繳納再抗告費新臺幣1,000 元。
中    華    民    國    95    年    12    月    29    日
                                書記官  巫玉媛


司法院資訊處製作；財團法人民間司法改革基金會備份。
